【裁判字號】    99,易,365
【裁判日期】    990604
【裁判案由】    詐欺
【裁判全文】
臺灣桃園地方法院刑事判決               99年度易字第365號
公  訴  人  臺灣桃園地方法院檢察署檢察官
被      告  丁○○
上列被告因詐欺案件，經檢察官提起公訴（98年度偵字第28870
號），本院判決如下：
    主  文
丁○○意圖為自己不法之所有，以詐術使人將本人之物交付，處
有期徒刑陸月，如易科罰金，以新臺幣壹仟元折算壹日。
    事  實
一、丁○○因投資失利、週轉不靈，基於為自己不法所有之意圖
    ，於民國97年10月間，在桃園縣桃園市○○路218 之3 號3
    樓305 室，向其二女兒之國小級任導師乙○○佯裝自己係熟
    悉未上市上櫃股票價格行情之盤商，且有管道可以預先獲知
    股票買價，得藉由壓低股票賣價而賺取其間價差，獲利頗豐
    ，以致乙○○因而陷於錯誤，自97年10月起，集結自己與其
    配偶丙○○、胞弟甲○○等至親之財力，陸續或係交付現金
    予丁○○，或以自己、丙○○或甲○○之名義匯款至丁○○
    所指定之帳號為00000000000000號之桃園大業郵局帳戶或帳
    號為0000000000000 號之合作金庫台珠銀行帳戶內（相關款
    項交付情形均詳如附表所示），金額總計高達新臺幣（下同
    ）290 萬4,000 元，藉以投資購買丁○○向乙○○所提議之
    同致電子企業股份有限公司、台灣國際造船股份有限公司、
    綠意開發股份有限公司、佳龍科技工程股份有限公司等4 家
    公司之股票。詎丁○○於取得上揭款項後立即挪為他用，均
    未依約定為乙○○投資股票，且其為取信於乙○○繼續投資
    ，又另行交付10餘萬元予乙○○，告以係投資所得之利潤。
    嗣因乙○○多次詢問丁○○投資情形，丁○○為免東窗事發
    ，遂於98年6 月間再向乙○○佯稱業已賣出先前所買入之「
    佳龍科技工程股份有限公司」股票，次月（即98年7 月）即
    可交付賣得股票之利潤，以此敷衍乙○○。豈料屆期丁○○
    又以其所投資之公司因遭稽查而暫時無法領取利潤為由，搪
    塞乙○○，且於98年9 月6 日簽立切結書向乙○○表示將會
    在98年9 至10月此段期間內先行償還部分款項。事後乙○○
    見丁○○並未如期清償，察覺有異，遂寄發存證信函予丁○○要求儘速還款，因而獲悉丁○○根本並未依約代為投資股
    票，始知受騙。
二、案經乙○○訴由臺灣桃園地方法院檢察署檢察官偵查起訴。
    理  由
一、本件被告丁○○所犯為死刑、無期徒刑、最輕本刑為3 年以
    上有期徒刑以外之罪，其於準備程序進行中，就被訴事實為
    有罪之陳述，經告知簡式審判程序之旨，並聽取當事人之意
    見後，本院合議庭裁定由受命法官獨任進行簡式審判程序，
    合先敘明。
二、上開犯罪事實，業據被告丁○○迭於檢察事務官調查時、本
    院準備及審理中坦白承認（見他字卷第12頁、審易卷第40頁
    、本院99年5 月21日準備程序筆錄第2 頁），核與證人丙○○、乙○○、甲○○於檢察事務官訊問時指訴之情節相符（
    見他字卷第11至12頁、審易卷第40頁），復有切結書、郵局
    存證信函、郵政國內匯款執據、轉帳交易明細表等件在卷，
    堪認被告前揭自白核與事實相符，可以採信。至被告丁○○
    先前固一度辯稱：我承認我有詐欺，只是金額不是292 萬元
    ，30萬、40萬現金我否認有收到云云（見審易卷第40頁反面
    ）。惟查：
(一)、證人乙○○於偵查中清楚指稱其因丁○○告知可以投資未上
    市股票獲利極高且無風險，因而利用交付現金或匯款之方式
    進行投資等語（見他字卷第11頁），參諸被告丁○○於偵查
    中亦不否認乙○○為交付投資款項，除匯款外，亦曾交付現
    金予伊（見他字卷第12頁），堪認證人乙○○前揭指訴如何
    交付款項之方式，應屬實在。
(二)、次按告訴人、證人之陳述有部分前後不符，或相互間有所歧
    異時，究竟何者為可採，法院仍得本其自由心證予以斟酌，
    非謂一有不符或矛盾，即應認其全部均為不可採信（最高法
    院74年臺上字第1599號判例意旨參照）。茲查：
  1.告訴人乙○○先前於98年12月2 日偵查中雖一度指稱：被告
    丁○○要伊投資，伊誤信而自97年10月起至97年12月26日止
    ，多次投資共計290 萬元云云（見他字卷第11頁）。嗣於同
    年月8 日則檢附相關匯款執據、轉帳交易明細資料，改指稱
    被告丁○○於97年10月15日至98年1 月間，因被告乙○○、
    丙○○、甲○○之匯款或交付現金，合計收受292 萬4,000
    元等語，是告訴人乙○○就其所指訴交付被告投資款項之期
    間、金額，前後確有出入之處。
  2.然前揭關於乙○○事後改稱之投資數額或期間，業經證人乙○○嗣後另行提出匯款資料、轉帳明細以及紀錄其如何於98
    年5 、6 月間籌措現金30萬元及40萬元以交付被告丁○○過
    程之相關郵局、中國信託銀行存摺內頁影本資料以供核算。
    準此，當可確定被告丁○○確實分別在97年10月15日至12月
    10 日 、97年10月24日至12月26日以及97年12月至98年1 月
    間，經由乙○○、丙○○及甲○○之匯款，各取得123 萬4,
    00 0元、68萬元及31萬元（以上金額合計222 萬4,000 元）
    ，且乙○○在98年5 、6 月間確有頻繁提領大筆數額金錢之
    金融交易活動。再者，觀諸乙○○配偶丙○○於97年10月26
    日所寄發予被告丁○○之桃園大業郵局第916 號存證信函，
    其中就乙○○等人投資款項交付之期間，亦清楚記載為：「
    一敬啟者：台端自去年十月起，主動告訴乙○○等人，說投
    資未上市櫃之股票利潤極高，且想賣就可賣，想用錢即可拿
    錢不延誤，故自九十七年十月起迄今，台端收到來自丙○○
    、乙○○、甲○○等三人，陸續以銀行匯款及給付現金共新
    臺幣二百九十萬元整……」等語（見他字卷第5 頁），足認
    乙○○實際交付款項進行投資之期間，應係自97年10月初迄
    至其寄發存證信函為止，憑此亦得補強其指訴曾於98年5 、
    6 月間各以現金30萬、40萬元交付被告屬實。
  3.茲因乙○○於偵查中對被告丁○○如何對之佯稱投資未上市
    股票有利可圖，以致其因而陷於錯誤，集資委託被告丁○○
    代為購買股票等重要基本事實既始終堅指不移，縱其就投資
    金額之尾數、具體起迄時間前後所述有所出入，然其所述既
    有前開匯款執據、轉帳明細及存證信函可為憑佐，本院自無
    法僅因其前後指訴有所齟齬，即遽為對被告丁○○有利之認
    定，併此敘明。
(三)、況經本院細繹卷存被告丁○○於98年9 月6 日所簽立之切結
    書後，其上固原係記載：「一立切結書人丁○○於九十七年
    十月份迄今，陸續以銀行匯款及接受現金方式，收到來自丙○○、乙○○、甲○○等三人，本金共新臺幣二百九十萬元
    整，代為投資同致、台船、綠意、佳龍等股票，經雙方約定
    同意本人〈即立切結書人〉自九十八年九月一日起至九十八
    年十月底前，先針對本金部分償還新臺幣二百九十萬元整。
    二截至目前為止，所投資之股票張述吉當初購入價格如下：
    1 、同致90000 股，每股25元（迄未賣出）。2 、台船1000
    00股，每股8 元（迄未賣出）。3 、綠意20000 股，每股15
    元（迄未賣出）。4 、佳龍20000 股，每股20元（已於七月
    二十日以每股50元賣出，本利和尚未歸還債權人）。以上投
    資之股票等賣出時，再和債權人結算盈餘。……」等語，有
    該份切結書存卷可查。縱其後該切結書上所記載之被告丁○○應償還本金之數額，以及關於投資佳龍公司股票之數目、
    單價部分，因被告丁○○有所質疑而遭丙○○當場予以刪除
    ，然被告丁○○於本院審理時既坦然直言：「上面刪除的那
    些字是丙○○刪的，因為我跟他說很多東西都不對，他問我
    哪裡不對，我就把不對的地方指出來，所以就刪掉。另外，
    刪除後更改為150 萬元的部分是因為我跟丙○○說我已經還
    了一百多萬，所以才從二百九十萬改為一百五十萬。切結書
    上面手寫的部分都是丙○○寫的，我在旁邊再壓印」等語（
    見本院99年5 月21日簡式審判筆錄第2 頁），顯見被告丁○○在簽立上開切結書時，確不否認乙○○等人自97年10月迄
    至98年9 月6 日簽立切結書為止為購買股票所集資之數額，
    本院乃綜上事證參互以析，認證人乙○○指訴其曾交付先後
    交付現金30萬元及40萬元予被告等語，應可採信。被告就此
    所辯，尚非可採。
(四)、綜上，本件事證已臻明確，被告丁○○詐欺犯行堪以認定，
    應予依法論科。
三、論罪科刑部分：
(一)、按刑法詐欺取財罪之成立，以意圖為自己或他人不法之所有
    ，施用詐術以取得財物或使第三人取得財物為要件，而何種
    行為該當於詐術行為之實施，其具體方式亦不外下述二種情
    形：其一為「締約詐欺」，即被告於訂約之際，使用詐騙手
    段，俾締約相對人對於締約之基礎事實發生錯誤之認知，從
    而締結對價顯失均衡之契約，因而獲取財產上利益。其行為
    方式均屬作為犯，而詐欺成立與否之判斷，也著重在被告取
    得財產上利益之過程中，有無實施該當於詐騙行為之積極作
    為。另一形態則為「履約詐欺」，意即被告於訂立契約、而
    取得財產上利益之際，自始即無履約之真意，僅打算取得告
    訴人給付之財產上利益，無意依約履行義務。其行為方式多
    屬不純正不作為犯，詐術行為之內容多屬告知義務之違反，
    故在詐欺成立與否之判斷上，偏重在被告取得財產上利益後
    之行為，而由事後之作為反向判斷其取得財產上利益之始，
    是否即抱著將來不履約之故意。查被告丁○○明知自己根本
    無管道及相當資力足以操作未上市上櫃股票價格進而從中獲
    利，竟向乙○○訛稱上情，以致其陷於錯誤，糾集自己及至
    親丙○○、甲○○之資金交付被告丁○○代為投資，自屬前
    述之「履約詐欺」至明。
(二)、是核被告丁○○上開所為，係犯刑法第339 條第1 項詐欺取
    財罪。至被害人乙○○先後多次於附表所示時間，利用自己
    或其配偶丙○○、胞弟甲○○所提供之款項，透過匯款或交
    付現金之方式，交付詐騙款項予被告丁○○，均屬被告基於
    同一詐欺之犯意，於同一時地為詐騙被害人而使之分次交付
    財物所為，係以係以一行為侵害同一法益，應論以接續犯。
    又證人甲○○於檢察事務官調查中既已明白表示：「我沒有
    跟丁○○接觸買股票，都是透過萍，由萍於97年10月間轉告
    我丁○○的話，我才信以為真。……」、「我信任我姊姊，
    沒有考量過風險」等語（見他字卷第11至12頁），另證人丙○○亦於同次調查時陳稱：「我剛開始沒有跟丁○○接觸，
    是萍跟我說投資盤商沒有什麼風險，隨時可以把錢拿回來，
    所以我才相信，後來我於98年7 月後才與丁○○有接觸，是
    為了要討回投資的款項。……」、「一方面是我太太跟我說
    丁○○講得非常動聽，我是因為相信我太太才投資……」等
    語（見他字卷第11至12頁），則由證人甲○○等二人所述其
    等均係在事後為取回投資款項方與被告接觸之情，堪認被告
    丁○○於一開始僅有訛詐乙○○一人，使之誤認參與投資將
    能有豐盈收益，乙○○為免自己至親錯失獲利機會，遂又將
    此錯誤之獲利訊息轉知丙○○及甲○○，丙○○、甲○○並
    因乙○○之緣故，應允交付如附表所示之金錢予被告而參與
    股票投資。是縱甲○○、丙○○本次確因受乙○○告知投資
    獲利機會而損失金錢，惟仍無法逕係因被告對之施用詐術所
    致，併此敘明。
(三)、爰審酌被告丁○○不思循正當途徑填補自己因投資失利所生
    之資金缺口，反而利用被害人乙○○企圖藉由參與股票市場
    投資獲利之弱點，向之假稱有管道獲知內線消息並可操作股
    價漲跌，收取被害人乙○○所交付高達290 萬4,000 元之金
    錢，嚴重破壞社會金融交易秩序之安定，犯罪所生危害不淺
    ，迄今復未完全填補被害人所受損害，所為甚屬不該，惟念
    及被告自檢察事務官調查時起即不否認曾對被害人乙○○施
    詐，尚難認非無悔意，並考量其目前單親而獨力扶養二名稚
    齡幼女之家庭狀況，再審酌其素行、智識程度、犯罪動機、
    手段等一切情狀，量處如主文所示之刑，並諭知易科罰金之
    折算標準，以為警惕。
據上論斷，應依刑事訴訟法第273 條之1 第1 項、第299 條第1
項前段，刑法第339 條第1 項、第41條第1 項前段，刑法施行法
第1 條之1 第1 項、第2 項前段，判決如主文。
本案經檢察官吳佳美到庭執行職務。
中    華    民    國    99    年    6     月    4     日
                  刑事第八庭    法  官  呂綺珍
附表：
┌─────┬───────┬───────┬──────────────┐
│匯款人    │日期          │金額          │被告指定之金融帳戶          │
├─────┼───────┼───────┼──────────────┤
│乙○○    │97年10月15日  │25萬元        │行別：合作金庫臺中分行      │
│          │              │              │戶名：丁○○                │
│          │              │              │帳號：0000000000000號       │
│          ├───────┼───────┼──────────────┤
│          │97年10月30日  │36萬元        │行別：合作金庫臺中分行      │
│          │              │              │戶名：丁○○                │
│          │              │              │帳號：0000000000000號       │
│          ├───────┼───────┼──────────────┤
│          │97年11月3日   │1萬4,000元    │行別：合作金庫臺中分行      │
│          │              │              │戶名：丁○○                │
│          │              │              │帳號：0000000000000號       │
│          │              │              │（以自動提款機轉帳）        │
│          ├───────┼───────┼──────────────┤
│          │97年11月11日  │15萬元        │行別：合作金庫臺中分行      │
│          │              │              │戶名：丁○○                │
│          │              │              │帳號：0000000000000號       │
│          ├───────┼───────┼──────────────┤
│          │97年11月20日  │29萬元        │行別：合作金庫臺中分行      │
│          │              │              │戶名：丁○○                │
│          │              │              │帳號：0000000000000號       │
│          ├───────┼───────┼──────────────┤
│          │97年12月10日  │17萬元        │行別：合作金庫臺中分行      │
│          │              │              │戶名：丁○○                │
│          │              │              │帳號：0000000000000號       │
│          ├───────┼───────┼──────────────┤
│          │98年5月間某日 │30萬元        │現金                        │
│          ├───────┼───────┼──────────────┤
│          │98年6月間某日 │40萬元        │現金                        │
│          ├───────┴───────┴──────────────┤
│          │以上小計：193萬4,000元                                      │
├─────┼───────┬───────┬──────────────┤
│丙○○    │97年10月24日  │10萬元        │行別：桃園大業郵局          │
│          │              │              │戶名：丁○○                │
│          │              │              │帳號00000000000000號        │
│          ├───────┼───────┼──────────────┤
│          │97年10月30日  │24萬元        │行別：合作金庫臺中分行      │
│          │              │              │戶名：丁○○                │
│          │              │              │帳號：0000000000000號       │
│          ├───────┼───────┼──────────────┤
│          │97年11月11日  │15萬元        │行別：合作金庫臺中分行      │
│          │              │              │戶名：丁○○                │
│          │              │              │帳號：0000000000000號       │
│          ├───────┼───────┼──────────────┤
│          │97年11月21日  │13萬元        │行別：合作金庫臺中分行      │
│          │              │              │戶名：丁○○                │
│          │              │              │帳號：0000000000000號       │
│          ├───────┼───────┼──────────────┤
│          │97年12月26日  │6萬元         │行別：合作金庫臺中分行      │
│          │              │              │戶名：丁○○                │
│          │              │              │帳號：0000000000000號       │
│          ├───────┴───────┴──────────────┤
│          │以上小計：68萬元                                            │
├─────┼───────┬───────┬──────────────┤
│甲○○    │97年12月      │11萬元        │行別：合作金庫臺中分行      │
│          │              │              │戶名：丁○○                │
│          │              │              │帳號：0000000000000號       │
│          ├───────┼───────┼──────────────┤
│          │98年1月       │20萬元        │行別：合作金庫臺中分行      │
│          │              │              │戶名：丁○○                │
│          │              │              │帳號：0000000000000號       │
│          ├───────┴───────┴──────────────┤
│          │以上小計：31萬元                                            │
└─────┴──────────────────────────────┘
附錄論罪科刑法條：
中華民國刑法第339條
（普通詐欺罪）
意圖為自己或第三人不法之所有，以詐術使人將本人或第三人之
物交付者，處5 年以下有期徒刑、拘役或科或併科1 千元以下罰
金。
以前項方法得財產上不法之利益或使第三人得之者，亦同。
前二項之未遂犯罰之。
以上正本證明與原本無異。
如不服本判決應於收受判決後10日內向本院提出上訴書狀，並應
敘述具體理由。其未敘述上訴理由者，應於上訴期間屆滿後20日
內向本院補提理由書(均須按他造當事人之人數附繕本)「切勿逕
送上級法院」。
                                  書記官  范升福
中    華    民    國    99    年    6     月    8     日

司法院資訊處製作；財團法人民間司法改革基金會備份。
